臺灣臺南地方法院民事判決　九十三年度訴字第五五八號
　　原　　　告　甲○○
　　被　　　告　李數年即南臺復建養護中心
右當事人間請求排除侵害事件，本院（言詞辯論終結日期：民國九十三年十二月二十
三日）判決如左：
    主 　　文
被告應將坐落於臺南縣永康市○○段三五二、三五七地號上，如附圖即臺南縣永康地
政事務所九十三年八月二十五日複丈成果圖內所示之編號Ｃ１、Ｃ２、Ｃ３部分、面
積各為伍點貳玖平方公尺、捌點貳零平方公尺、零點壹參平方公尺之泥作圍牆拆除；
連同上開複丈成果圖內所示編號Ｂ２、Ｃ３部分，面積各為貳肆玖點捌捌平方公尺、
零點壹參平方公尺所示之土地返還原告及其餘共有人。
訴訟費用由被告負擔五分之四，餘由原告負擔。
    事實及理由
甲、程序方面：
    按訴狀送達後，原告不得將原訴變更或追加他訴，但請求基礎事實同一者、擴張
    或減縮應受判決事項之聲明者，不在此限，民事訴訟法第二百五十五條第一項第
    二、三款定有明文。本件原告於訴狀送達後，將原請求「被告應將坐落於臺南縣
    永康市○○段三五二、三五七地號土地，旱，面積三一五點五平方公尺，拆除地
    上物，返還土地予原告；本件原告願提供擔保，請依職權宣告假執行」之聲明，
    最後撤回假執行宣告之聲請及追加、減縮聲明如主文第一項所示（見本院卷第十
    四頁、第八十二頁），依前開規定，應予准許，合先敘明。
乙、實體方面：
一、原告起訴主張：
（一）坐落台南縣永康市○○段三五二地號、三五七地號等二筆土地（以下分別稱系
      爭三五二地號土地、系爭三五七地號土地），為原告及其餘共有人所有，竟遭
      被告無權占有，而被告前開占有行為，業經本院九十二年度易字第八十八號、
      台灣高等法院台南分院九十二年度上易字第五四一號刑事判決（下稱系爭刑事
      判決）判決被告竊佔罪確定在案，為此，依民法第七百六十七條之規定，請求
      判決如主文第一項所示。
（二）系爭三五二地號土地之使用分區○○○○道，當初出賣坐落台南縣永康市○○
      段三五三地號土地（下稱系爭三五三地號土地）於第三人即原欲與被告合夥經
      營安養院之人張青田時，僅同意供通行之用，但被告卻私自興建圍牆佔為已用
      。
（三）系爭三五七地號土地土地使用分區雖編定為兒童遊戲場用地，但在政府依法徵
      收前，仍屬原告所有，並未同意供被告無償使用。
二、被告雖不否認系爭刑事判決判決伊觸犯竊佔罪確定在案，惟抗辯稱：系爭刑事確
    定判決僅認定被告無權占有系爭三五七地號土地，並無占有系爭三五二地號土地
    之事實，且被告於系爭刑事判決確定後即將占有系爭三五七地號土地部份之鐵欄
    干拆除，且目前停放在該土地上之車輛並非被告或其經營南台復健養護中心員工
    或病患家屬所有，已無占有情形；且第三人張青田向原告購買系爭三五三地號土
    地時，因該三五三地號土地是袋地，原告遂同意買受人可以無償使用系爭三五二
    地號土地、系爭三五七地號土地直到政府依法徵收時，因為如果原告不同意買受
    人可以無償使用系爭三五二地號土地、系爭三五七地號土地，根本不會有人願意
    買受系爭三五三地號土地。買賣系爭三五三地號土地當時，原欲將原告同意買受
    人可以無償使用系爭三五二地號土地、系爭三五七地號土地一節，簽訂於書面契
    約中，是原告告知無庸為之，故原告提起本件訴訟已無理由，並聲明駁回原告之
    訴。
三、本件經整理及調查證據後，兩造對下列事實均不爭執：
（一）系爭三五二地號土地、系爭三五七地號土地均為原告及共有人鄭信怡、鄭信莉
      、鄭惠玉、鄭惠婷所有（見本院卷第六十三頁至第六十六頁）。
（二）被告經營之南台復健養護中心大門口位於系爭三五三地號土地上，系爭三五二
      地號土地遭被告以鐵皮圍牆圍築作為該養護中心內庭及水泥地停車場之用；系
      爭三五七地號土地目前現況主要是鋪設水泥地作為停車場之用，其上並有曬衣
      架、盆栽及停放車輛之痕跡，與同段三五八地號土地相通，二筆土地遭人以土
      製圍牆圍築，上開養護中心停車場指示牌並設置於同段三五八地號土地上（見
      本院卷第二十五頁至第二十六頁、第三十四頁、第七十六頁）。
（三）被告因竊佔系爭三五七地號土地，業經系爭刑事判決判決確定在案（參見系爭
      刑事判決卷宗）。
四、兩造之爭點則為：被告是否無權占有系爭三五二地號土地、系爭三五七地號土地
    ？現分別論述如下：
（一）依前開不爭執之事項可知，系爭三五二地號土地目前係遭被告以圍牆圍築作為
      南台復健養護中心內庭及停車場之用，原告陳稱出賣系爭三五三地號土地時，
      僅同意被告得將系爭三五二地號土地作為通行之用直至政府徵收為止，被告則
      抗辯稱原告同意無償使用云云，並舉證人張青田為證。經查：證人張青田到庭
      證稱：「（問：當初是向原告買三五三號土地？價金為何？）實際價金忘了，
      大約三、四百萬元。」、「（問：當初與原告如何約定？）那塊地是被告邀我
      去買的，他想要與我合夥作安養院，當時是被告仲介並跟我講說三五二、三五
      七號地主同意我使用到政府徵收，我到代書簽約時，原告也有這樣跟我說，但
      是是要給我通行或是在土地上建物或為其他使用等細節，並未細談，但是應該
      是可以通行，否則我買的那塊土地是裡地，但沒有寫在契約中，後來因為被告
      申請安養院的執照，時間過很久，我有其他要事要忙，所以沒有合夥，後來我
      就將三五三土地租給被告使用。目前土地是登記在黃明智名下。」（見本院卷
      第四十頁至第四十一頁）是由證人張青田上開證述可知，張青田向原告買受系
      爭三五三地號土地時，就系爭三五二地號土地是係供買受人無償通行，或者興
      建建築物之用，買賣雙方並未言明，是尚難僅憑證人張青田所言，為被告有利
      之認定；再參酌系爭三五二地號土地之使用分區○○○○道，且被告亦自陳原
      告出賣系爭三五三地號土地，為解決該土地袋地無法通行之情形，遂同意系爭
      三五二地號土地可供買受人使用（見本院卷第四十二頁），因此，出買人即原
      告主張系爭三五二地號土地僅同意供被告通行一節，應較被告陳稱除通行外，
      尚可任意使用之抗辯可採，是被告抗辯稱原告同意伊在系爭三五二地號土地上
      得以興建建築物，作為南台復健養護中心內庭及停車場之用云云，洵屬無據。
（二）原告陳稱除將系爭三五二地號土地同意被告通行外，就系爭三五七地號土地並
      未同意被告使用，被告則迭稱原告出賣系爭三五三地號土地時，因系爭三五三
      地號土地是袋地，遂同意買主得使用系爭三五二地號土地、系爭三五七地號土
      地云云。然查：系爭三五三地號土地係屬袋地，為兩造所不爭，且系爭三五三
      地號土地之使用人僅需利用系爭三五二地號土地即可通行，亦經本院會同兩造
      及地政人員勘驗現場查證屬實，有勘驗筆錄一份在卷可稽（見本院卷第二十五
      頁至第二十六頁），而被告亦不爭執被告同意於出賣系爭三五三地號土地時，
      尚願意將毗鄰土地供買受人使用，是為解決系爭三五三地號土地袋地通行之問
      題，是被告陳稱係因原告出賣系爭三五三地號土地遂同意買受人除可無償利用
      系爭三五二地號土地外，尚包括與通行無關之系爭三五七地號土地一節，是否
      屬實，已非無疑。而證人張青田雖到庭證稱原告出買系爭三五三地號土地時，
      尚同意可以買受人可以使用系爭三五七地號土地直到政府徵收等語，然觀諸證
      人張青田係被告妹婿，且南台復健養護中心本是張青田欲與被告合夥經營，現
      該養護中心所在地即系爭三五三地號土地亦是張青田出租供被告使用（見本院
      卷第四十頁至第四十一頁），以證人張青田與被告之親戚及原合夥關係，難期
      其證詞無偏袒被告之虞，是尚難僅憑證人張青田之證述，為被告有利之認定。
      再參酌系爭三五七地號土地面積四百二十九點一一平方公尺、九十三年一月之
      公告土地現值每平方公尺一萬三千六百元，目前市價應高達五百八十三萬元（
      429.11x13600=0000000）以上，而原告係於八十八年八月間將系爭三五三地號
      土地全部出買與第三人黃明智、該次之移轉現值為每平方公尺一萬六千元（見
      本卷第五十四頁），以該次之移轉現值乘以土地面積計算，系爭三五三地號土
      地於原告出賣於第三人黃明智之時，市價應在二百二十一萬元以上（
      138.26x16000=0000000），而證人張青田則稱買賣價金約在三、四百萬元左右
      （見本院卷第四十頁），是堪認系爭三五七地號土地於八十八年間原告出賣同
      段三五三地號土地與證人張青田時，市價應在數百萬元左右，不會低於系爭三
      五三地號土地之價值甚多，衡諸常情，原告豈會於出賣系爭三五三地號土地時
      ，尚奉送鄰近與該土地通行無關之土地即系爭三五七地號土地供買受人無償使
      用？又系爭刑事判決亦認定系爭三五七地號土地非被告所指原告於出賣系爭三
      五三地號土地時，同意供買受人無償通行使用之地，有該刑事判決卷宗一份附
      卷可參，是被告抗辯稱系爭三五七地號土地是原告同意伊無償使用一節，亦不
      足採。
（三）依臺南縣永康市地政事務所九十三年八月二十六日九三所測量字第０九三００
      ０九二三九號函所檢送九十三年八月二十五日之複丈成果圖可知（見本院卷第
      七十六頁，下稱系爭複丈成果圖），系爭三五七地號土地尚有泥作圍牆花台０
      點一三平方公尺，是被告陳稱伊於系爭刑事判決確定日即九十二年七月二十八
      日後已將占用部分拆除一節，不足採信。再者，由上開測量成果圖可知，系爭
      三五七地號土地除前開泥作圍牆花台外，尚有二四九點八八平方公尺鋪設水泥
      地作為停車場之用，被告雖抗辯稱伊目前並無占用系爭三五七地號土地之情形
      ，該停車場上之車輛非伊經營之南台復健養護中心之員工或病患家屬所有云云
      ，然觀諸系爭三五七地號土地目前係與毗鄰之同段三五八地號土地遭人以圍牆
      圍築作為停車場之用，同段三五八地號土地西側並設置有南台復健養護中心停
      車場之指示牌，系爭三五七地號土地北端並留有出入口供通行至南台復健養護
      中心大門，業經本院到場勘驗屬實（見本院卷第二十五頁至第二十六頁），由
      該停車場指示牌設立位置及該停車場遭人以圍牆圍築外人並無法自由進入，且
      停車場之出入位置係通往南台復健養護中心等情以觀，該停車場顯供南台復健
      養護中心之用。南台復健養護中心既為被告所經營，為伊所不爭，是被告抗辯
      稱伊無占用系爭三五七地號土地作為停車場之用云云，顯與常情有違，不足採
      信。
五、按所有人對於無權占有或侵奪其所有物者，得請求返還之。對於妨害其所有權者
    ，得請求除去之。有妨害其所有權之虞者，得請求防止之。民法第七百六十七條
    定有明文。系爭三五二地號土地、系爭三五七地號土地為原告及其他共有人鄭信
    怡、鄭信莉、鄭惠玉、鄭惠婷所有，已如前述，被告就有合法占有使用系爭三五
    二地號土地及系爭三五七地號土地之權源，既無法舉證以實其說，是原告依民法
    第七百六十七條之規定，請求被告拆除上開二筆土地上之地上物及將土地返還原
    告及其餘共有人，洵屬有據，應予准許。由系爭複丈成果圖可知，系爭三五二地
    號土地上有如該複丈成果圖所示編號Ｃ１、Ｃ２，面積各五點二九平方公尺、八
    點二０平方公尺之泥作圍牆花台，系爭三五七地號土地有編號Ｃ３、面積０點一
    三平方公尺之泥作圍牆花台及編號Ｂ２、面積二四九點八八平方公尺之停車場，
    是原告請求被告應將系爭三五二地號土地、系爭三五七地號土地上，如系爭複丈
    成果圖所示之編號Ｃ１、Ｃ２、Ｃ３部分、面積分別為五點二九、八點二０、０
    點一三平方公尺之泥作圍牆拆除，及將占用系爭三五七地號土地上如系爭複丈成
    果圖上所示編號Ｂ２、Ｃ３部分、面積分別為二四九點八八平方公尺、０點一三
    平方公尺之土地返還予原告及其餘共有人，為有理由，應予准許。
六、按訴訟費用，由敗訴之當事人負擔，為民事訴訟法第七十八條所明定。雖勝訴當
    事人之行為，如非為伸張或防衛權利所必要，同法第八十一條第一項第一款另定
    有法院得酌量情形命其負擔全部或一部訴訟費用之明文。查原告起訴時所主張被
    告應拆除系爭三五二地號土地、系爭三五七地號土地上之地上物及返還土地之面
    積係三一五點五平方公尺，然依系爭複丈成果圖所示，被告應拆除地上物及返還
    土地之實際面積僅為二六三點五平方公尺（5.29+8.20+0.13+249.88=263.5），
    故本件雖因原告嗣後將訴之聲明減縮，而判決原告全部勝訴，惟原告起訴時訴之
    聲明之主張行為非為伸張或防衛權利所必要，爰諭知訴訟費用由部分由原告負擔
    ，以示公平。
七、據上論結，本件原告之訴為有理由，依民事訴訟法第七十八條、第八十一條第一
    項第一款，判決如主文。
中　　　華　　　民　　　國　　九十三　　年　　十二　　月　　三十一　　日
                            臺灣臺南地方法院民事第二庭
~B法　　　官　陳淑勤
右為正本係照原本作成
如對本判決上訴須於判決送達後二十日內向本院提出上訴狀
中　　　華　　　民　　　國　　九十四　　年　　　 一　 　　月　　六　　　日
~B法院書記官　陳美虹
